臺灣雲林地方法院民事判決　　　　　　　 100年度訴字第67號
原　　　告　中國信託商業銀行股份有限公司
法定代理人　辜松
訴　　　訟
共同代理人　柯艾玉
　　　　　　何書喬
被　　　告　廖志彬
　　　　　　廖品莉
上　一　人
訴訟代理人　吳光中律師
上列當事人間請求塗銷所有權移轉登記等事件，本院於民國100
年9 月7 日言詞辯論終結，判決如下：
    主  文
確認被告間就坐落雲林縣崙背鄉○○段0000-0000 地號、面積81
.18 平方公尺、權利範圍全部之建地，及其上建物即崙背鄉○○
段00000-000 建號、加強磚造二層樓房、總面積123.86平方公尺
、權利範圍全部（門牌號碼: 東興路73之35號）房屋於95年9 月
18日之買賣關係無效。
被告廖品莉應將前項房地於95年10月3 日以買賣為原因向雲林縣
西螺地政事務所以95年螺資地字第061950號收件字號所辦理之所
有權移轉登記予以塗銷。
訴訟費用由被告連帶負擔。
    事實及理由
壹、程序事項
一、按確認法律關係之訴，非原告有即受確認判決之法律上利益
    者，不得提起之，民事訴訟法第247 條第1 項前段定有明文
    。又法律關係之存在與否不明確，致原告在私法上之地位有
    受侵害之危險，而此危險得以對於被告之確認判決除去之者
    ，即有受確認判決之法律上利益。如具備前開要件，縱其所
    求確認者，為他人間之法律關係，亦非不得提起（最高法院
    42年度臺上字第1031號判例意旨參照）。原告起訴主張其債
    務人即被告廖志彬將其所有坐落雲林縣崙背鄉○○段0000-0
    000 地號、面積81.18 平方公尺、權利範圍全部之建地，及
    其上建物即崙背鄉○○段00000-000 建號、加強磚造二層樓
    房、總面積123.86平方公尺、權利範圍全部（門牌號碼: 東
    興路73之35號）房屋（下稱系爭房地）於95年9 月18日與共
    同被告廖品莉為通謀虛偽之買賣及移轉所有權登記，致其債
    權受損害等情，惟為被告所否認，則被告間上開就系爭房地
    之買賣及移轉所有權登記，是否為通謀虛偽之意思表示而無
    效即有不明，並致原告對於被告廖志彬之債權有受侵害之危
    險，而此危險得以對於被告等之確認判決除去之，故原告請
    求確認被告間上開買賣關係無效（起訴狀誤載為不存在），
    有即受確認判決之法律上利益，合先敘明。
二、被告廖志彬經本院合法通知，未於言詞辯論期日到場，核無
    民事訴訟法第386 條各款所列之情形，爰依原告之聲請，由
    其一造辯論而為判決。
貳、實體事項
一、原告主張：
(一)、緣原告對被告廖志彬已程序取得鈞院所核發之99年司執（卯
    ）字第2981號債權憑證確定在案，被告廖志彬應清償原告新
    臺幣（下同）542,436 元及依執行名義應清償之利息、違約
    金，雙方確實有債權債務存在關係。
(二)、惟原告幾經積極催討，被告廖志彬皆未清償。當原告於民國
    （下同）100 年2 月16日間查調被告之財產所得，始知被告
    於95年10月3 日將系爭房地，以買賣為原因過戶給被告廖品
    莉，而被告廖志彬名下已無其他財產足資清償對原告之債務
    。
(三)、查被告二人係具有親誼關係，就生活起居上應有親密往來聯
    繫，並非素不相識之人。又被告廖志彬於95年10月3 日移轉
    系爭房地後，即未依約還款，被告廖志彬明知積欠原告款項
    未清償，仍為該移轉行為，此舉顯有脫免其名下財產受執行
    償還，及蓄意以脫產逃避債務之故意，致原告不能就該不動
    產追償。按常理，被告間如有真實價金之交付，被告廖志彬
    應可就其所負之債務清償，惟被告廖志彬並無進行任何清償
    行為，被告間就系爭房地應無真實買賣意思及價金之交付，
    故被告等上開買賣應係通謀虛偽意思表示而無效。
(四)、按無效法律行為之當事人，於行為當時知其無效，或可得而
    知者，應負回復原狀或損害賠償之責任；又被告廖志彬復怠
    於行使回復原狀之權利，債權人因保全債權，得以自己名義
    ，行使權利。但專屬於債務人本身者，不在此限，民法第11
    3 條及242 條參照。爰依民法第87條、第113 條、第242 條
    之規定，先位訴請確認被告間買賣關係無效（起訴狀誤載為
    不存在），並代位被告廖志彬訴請被告廖品莉將系爭房地之
    所有權移轉登記予以塗銷。又如認被告間非屬通謀虛偽意思
    表示，亦因被告於行為時均明知此情，原告亦得依民法244
    條第2 項、第4 項之規定，備位訴請撤銷被告間就系爭房地
    之買賣與所有權移轉行為，並回復登記為被告廖志彬所有。
(五)、對被告答辯之陳述：
  1.被告廖志彬最後一次繳款係95年9 月14日，而系爭房地於95
    年9 月18日就辦理買賣過戶，如果是正常的買賣，債務人會
    先拿一部分來清償債務，但是被告廖志彬卻沒有清償，且之
    後也都沒有繼續繳款; 又被告廖志彬之前就已經跟債權銀行
    為債務協商，也續繳一些款項，但系爭房地過戶後就沒有再
    繳，由此可見，被告是為了脫產。再者，系爭房地是否價值
    70萬元，純係被告的推論。況且，房子買賣過戶，於正常情
    形，會將該房地之抵押貸款一併過戶移轉給所有權人，但本
    件債務人卻仍然是廖志彬與他的太太，與一般不動產的買賣
    不符。
  2.由原告起訴狀附件之雲林縣西螺地政事務所（下稱西螺地政
    ）網路申領異動索引可以證明原告是在100 年2 月16日才列
    印，才知悉被告移轉系爭房地所有權的情事。又系爭房地的
    抵押貸款是在92年間向南山人壽保險股份有限公司（下稱南
    山人壽）貸款，依當時的市場利率是較高的，假如95年間被
    告確有買賣系爭房地而移轉所有權登記的話，一般常情會重
    新向銀行辦理貸款償還舊債以降低利率，因為當時的銀行利
    率是往下走的，直到去年99年利率才有回升。
  3.被告廖志彬的戶籍仍然設於系爭房地。抵押貸款並沒有隨同
    移轉變更債務人，債務人包括廖志彬以外，還有他的太太，
    所以對於買受人非常不利，不符合一般的交易常情。上開情
    形，於原告起訴狀所附系爭土地與建物登記謄本上有載明，
    其中「廖炳義」就是被告廖志彬的原名，李若臻就是廖志彬
    的太太等語。
(六)、並請求:
  1.先位聲明：如主文所示。
  2.備位聲明：
  被告等就系爭房地於95年9 月18日之買賣行為，及於95年10
    月3 日所為所有權移轉登記行為應予撤銷。
  被告廖品莉應將系爭房地於95年10月3 日以買賣為原因向西
    螺地政以95年螺資地字第061950號收件字第所辦理之所有權
    移轉登記予以撤銷。
  訴訟費用由被告負擔。
二、被告方面：
(一)、被告廖志彬經本院合法通知，未於言詞辯論期日到場，亦未
    提出準備書狀作何聲明或陳述。
(二)、被告廖品莉則辯以：
  1.按第三人主張表意人與相對人通謀而為虛偽意思表示者，該
    第三人應負舉證之責，最高法院48年台上字第29號判例參照
    。
  2.次按，民法第244 條第2 項規定，債務人所為之有償行為，
    於行為時明知有損害於債權人之權利者，以受益人於受益時
    亦明知其情事者為限，債權人得聲請法院撤銷之，而該法所
    謂「有害於債權人之權利」，係指債務人陷於無資力之狀態
    而言，此有最高法院95年度台上字第1741號判決可稽；此外
    ，民法第244 條之撤銷權，自債權人知有撤銷原因時起，一
    年間不行使而消滅，民法第245 條定有明文，併同敘明之。
  3.再按，民法第244 條之撤銷權，依同法第245 條規定，自債
    權人知有撤銷原因之時起，1 年間不行使而消滅，該項法定
    期間為除斥期間，其時間一旦經過權利即告消滅，非如消滅
    時效得因中斷或不完成之事由而延長，是以，此項除斥期間
    有無經過，縱未經當事人主張或抗辯，法院亦應先為調查認
    定，以為判斷之依據，此有最高法院85年台上字第1941號判
    例要旨可資參照。
  4.查本件另一名被告廖志彬於95年9 月18日，將其所有系爭房
    地出售予被告廖品莉，因系爭房地於斯時之價值約為70萬元
    左右（此由系爭房地於99年度之土地及建物公告現值分別為
    186,700 元及84,427元略推可知），與當時系爭房地之貸款
    餘額幾乎相當，故被告二人乃約定由被告廖品莉承受系爭房
    地之貸款餘額約作為買受系爭房地之對價，被告廖志彬並於
    同年10月3 日將系爭房地所有權移轉登記予被告廖品莉。
  5.第查，被告廖志彬至前揭系爭房地移轉登記之時，與被告廖
    品莉同於尚和農產品行工作，每月均有5 萬至6 萬元不等之
    收入，此有原告提出之被告廖志彬現金信用卡及貸款申請書
    可參；此外，被告廖志彬直至95年11月10日仍持續清償與原
    告間之債務，清償金額為18,883元，此亦有原告所提被告廖
    志彬還款交易明細表足稽，以上均足證被告廖志彬移轉系爭
    不動產予被告廖品莉時根本未有逃避債務、蓄意脫產之意圖
    及行為，著無庸疑，職是之故，原告先位聲明主張被告間就
    系爭房地之買賣及移轉登記係通謀虛偽意思表示應為無效云
    云，原告並未舉證以實其說，其主張實無足可採；再者，按
    前揭判決要旨，被告廖志彬移轉系爭房地予被告廖品莉時，
    實尚難謂被告廖志彬有因移轉系爭房地而陷於無資力之情，
    更遑論有害及原告之債權，準此，原告備位聲明主張被告間
    就系爭房地之買賣及移轉登記損害其債權云云，顯屬無據。
  6.再查，姑不論被告廖志彬及廖品莉間就系爭房地之買賣確係
    為真，且被告廖志彬於系爭房地移轉登記時並未陷於無資力
    ，已如前述，然查，原告於被告廖志彬將系爭房地出售並移
    轉登記予被告廖品莉之前，已多次向被告廖志彬催促款項繳
    納事宜，此並經原告於其民事起訴狀中自承在案可稽，而原
    告身為一金融機構，通常均會隨時掌握與之存有債權債務關
    係之持卡人、貸款人等之財務情形，尤以債務人等發生有拖
    欠款項之情形時為甚，是以，原告豈有可能如其所稱自被告
    廖志彬於95年11月間未依約繳納款項後至原告於98年間對被
    告廖志彬向法院聲請核發支付命令近3 年餘之期間，僅有以
    電話口頭催討，而未有任何查詢被告廖志彬財務狀況以進一
    步採取滿足其債權之舉措？更何況原告前於98年6 月22日即
    就被告廖志彬之系爭債務向法院聲請核發支付命令，並以此
    為執行名義聲請強制執行，原告至遲為該等法律程序前必會
    詳加調查被告廖志彬之財產狀況，更豈有漏未查知系爭房地
    已移轉登記予被告廖品莉之事實？
  7.此外，原告係於100 年2 月22日始提出本件訴訟，是以，依
    據民事訴訟法第245 條關於一年除斥期間之規定，原告如早
    於99年2 月22日即知悉系爭房地已為移轉之情，則原告提起
    本件起訴之時已逾越前揭法律規定之一年除斥期間。經查，
    原告於99年2 月3 日即向鈞院就被告廖志彬之薪資聲請強制
    執行，而原告於進行上開強制執行程序前必定已對被告廖志
    彬之財產狀況詳加調查，且以網路方式調閱電子地政謄本之
    記錄乃係金融機構常見查詢債務人財產狀況之方式，更何況
    原告提起本件訴訟尚知以前揭方式調閱系爭房地之電子謄本
    ，則原告於聲請上開強制執行前對被告廖志彬財產所為之查
    詢，更豈有捨棄調閱系爭房地電子謄本之理？職是，原告必
    定遠早於99年2 月3 日以前即已知悉被告廖志彬將系爭房地
    移轉登記予被告廖品莉之情，從而，原告聲稱至100 年2 月
    間始知悉上情云云，不僅與事實相悖，更顯違常情常理，委
    無可採。基此，原告於100 年2 月22日始提出本件訴訟，早
    已逾越前開一年除斥期間之規定，是以，原告之主張於法無
    據、亦無理由。
  8.並聲明：原告之訴駁回;訴訟費用由原告負擔。
三、不爭執事項（被告廖品莉部分）:
(一)、系爭房地係由被告廖志彬於95年10月3 日，以買賣為原因移
    轉所有權登記於被告廖品莉。
(二)、廖志彬與廖品莉係兄妹關係。
(三)、被告兩人於移轉系爭房地所有權登記時，被告廖志彬有積欠
    原告496,711元信用卡跟小額信用貸款。
(四)、被告二人移轉系爭房地所有權登記時，被告廖志彬原向南山
    人壽辦理之抵押貸款，未隨同移轉變更債務人為被告廖品莉
    。
(五)、系爭房地在92年間係由被告廖志彬向南山人壽辦理擔保本金
    最高限額120 萬元之抵押貸款。
四、本件爭點：
(一)、被告廖志彬移轉系爭房地所有權登記予被告廖品莉時，是否
    已陷於無資力清償債務？
(二)、被告等就系爭房地之買賣及移轉所有權登記是否為通謀虛偽
    意思表示？（移轉系爭房地所有權時，系爭房地之價值多少
    ？系爭房地移轉過戶後，被告廖品莉是否有償還系爭房地之
    抵押貸款？）
(三)、原告何時知悉被告等移轉系爭房地所有權？其1 年之撤銷權
    除斥期間是否已屆滿？
五、得心證之理由：
(一)、原告主張被告廖志彬原名廖炳義，與被告廖品莉係兄妹關係
    。系爭房地原為被告廖志彬所有，於95年10月3 日以買賣為
    原因，移轉所有權登記予被告廖品莉所有。而被告廖志彬移
    轉系爭房地所有權登記時，有積欠原告496,711 元信用卡跟
    小額信用貸款，並經原告向本院聲請對被告廖志彬核發支付
    命令確定後，續於99年間對向本院聲請對被告廖志彬強制執
    行無效果，而核發債權憑證，依上開執行名義，被告廖志彬
    應清償原告542,436 元及依該執行名義所載之利息、違約金
    等情，均為被告廖品莉所不爭執，並有原告提出之系爭房地
    登記第二類謄本、西螺地政網路申領異動索引、本院99年2
    月24日雲院恭99年司執卯字第2981號債權憑證、信用卡與現
    金卡申請書暨約定書、約定條款、客戶消費明細表及放款帳
    戶還款交易明細等件，與本院查詢之被告廖志彬之戶籍資料
    在卷可按（本院卷第9 頁至第33-1頁、第94頁至第96頁），
    且經本院職權調閱上開執行卷及本院98年度司促字第5684號
    支付命令卷，查核無誤，足信屬實。
(二)、又原告主張被告廖志彬移轉系爭房地所有權予被告廖品莉時
    ，已陷於無資力清償債務乙情，雖為被告廖品莉所否認，並
    據原告所提出上開被告廖志彬之放款帳戶還款交易明細表抗
    辯被告廖志彬於95年11月10日仍有持續清償等語。然查:
  1.被告廖志彬早於95年6 月7 日，即已因欠款與原告為協商繳
    款，有原告提出上開客戶消費明細表載明在卷可參（本院卷
    第24頁以下）。
  2.且原告所提出之上開放款帳戶還款交易明細，雖有於95年11
    月10日載有「轉帳還-18,883 （元）」」，惟於同日即次行
    亦載有「自動轉18,883（元）」，有該還款交易明細在卷可
    稽（本院卷第31頁）。並參酌該還款交易明細所載於上開日
    期後之記載，均與上開記載樣式一致，其中「轉帳還」與「
    自動轉」之正負金額均正好抵銷，而貸款餘額項下之金額並
    未減少; 且之前被告正常繳款時，並無同上之記載，並於貸
    款餘額項下之金額扣除該「自動轉」之款項，亦有原告提出
    之其餘還款交易明細可資比對（本院卷第33頁至）等情，堪
    認原告主張上開「轉帳還」與「自動轉」之記載，係因電腦
    設計之記錄所致，並非被告廖志彬於95年11月10日確有還款
    ，與被告廖志彬自移轉系爭房地所有權後即無繼續還款等情
    屬實。
  3.另參酌原告並於98年6 月22日向本院聲請對被告廖志彬核發
    支付命令確定，嗣並經原告續於99年間，向本院聲請對被告
    廖志彬之財產為強制執行而無效果，核發債權憑證等情。原
    告主張被告廖志彬移轉系爭房地所有權予被告廖品莉時，已
    陷於無資力清償債務乙情，足以採信。被告廖品莉抗辯被告
    廖志彬於95年11月10日仍有持續清償云云，委無足採。
(三)、又原告主張被告等就系爭房地之買賣及移轉所有權登記為通
    謀虛偽意思表示乙節，雖為被告被告廖品莉所否認，然查:
  1.被告廖品莉雖抗辯其購買系爭房地時，係以系爭房地於斯時
    之價值約70萬元，即系爭房地當時之貸款餘額，約定由其承
    受作為買受系爭房地之對價等語。然系爭房地於95年10月時
    之貸款餘額為661,695 元，有南山人壽100年5月16日(100)
    南壽財一字第049 號函暨所附抵押借款約定書及房屋貸款繳
    款對帳單在卷可參（本院卷第83頁至第86頁），被告未能明
    確表明其購買系爭房地之確實價額。且依上開房屋貸款繳款
    對帳單所示，該貸款之各期繳款方式，至100 年3 月1 日止
    均係「劃撥」繳款，自本院開始審理本件訴訟後（100 年4
    月8 日起），始改以「ICBC」繳款，既係透過金融機構繳交
    上開貸款，如被告廖品莉確有繳款，則其提出繳款證明應不
    困難，然迄本件言詞辯論終結為止，其均未能提出繳款證明
    供本院參酌，其抗辯被告間確有買賣系爭房地並繳納貸款云
    云，已難採信。
  2.且被告所抗辯其上開買受系爭房地之價額為當時之市價乙節
    。顯然與一般金融業界對於抵押貸款，為免受物價波動之影
    響，均以不動產市值減少二成之價額核貸相較，其價額應有
    過低。況且，系爭房地於92年5 月28日，由被告廖志彬向南
    山人壽辦理擔保本金最高限額120 萬元之抵押貸款，為被告
    所不爭執，並有上開南山人壽函載明可按。然於經過短短3
    年之期間，系爭房地之價值卻僅剩66萬餘元，幾乎是系爭房
    屋於92年貸款時價值之一半，亦有違常理。
  3.再者，系爭房地先前係由被告廖志彬（原名廖炳義）與其前
    妻即訴外人李若臻共同向南山人壽辦理抵押貸款，惟被告廖
    品莉購買移轉系爭房地所有權後，並未同時辦理變更上開債
    務人，有上開南山人壽函暨所附抵押借款約定書及房屋貸款
    繳款對帳單可參（本院卷第83頁至第90頁）; 且被告廖志彬
    自88年12月4 日遷入系爭房地住址即雲林縣崙背鄉東興73之
    35號後，迄今仍設籍在上開處所，亦有其全戶戶籍資料與系
    爭建物登記第二類謄本載明可資比對（本院卷第10頁、第94
    頁），均核與一般房屋買賣之常情不符。
  4.綜上情節，原告主張被告間就系爭房地之買賣並無真實買賣
    之意思及交付價金，上開買賣及所有權移轉登記應係通謀虛
    偽意思表示而無效，足以採信。被告廖品莉抗辯其有真實買
    賣及交付價金云云，應無可採。
(四)、按表意人與相對人通謀而為虛偽意思表示者，其意思表示無
    效; 無效法律行為之當事人，於行為當時知其無效，或可得
    而知者，應負回復原狀或損害賠償之責任; 又債務人怠於行
    使其權利時，債權人因保全債權，得以自己名義，行使權利
    。但專屬於債務人本身者，不在此限，民法第87條第1 項本
    文、第113 條及第242 條分別定有明文。本件被告間就系爭
    房地所為之買賣及所有權移轉登記，既係通謀虛偽意思表示
    而無效，依上開規定，被告廖品莉自應負回復原狀之責任。
    且原告既為被告廖志彬之債權人，而被告廖志彬又怠於行使
    請求被告廖品莉回復原狀之權利，則原告為保全債權，自得
    以自己之名義，行使權利，請求被告廖品莉塗銷系爭房地之
    所有權登記，回復登記為被告廖志彬所有。
(五)、從而，原告先位聲明請求: 確認被告間就坐落雲林縣崙背
    鄉○○段0000-0000 地號、面積81 .18平方公尺、權利範圍
    全部之建地，及其上建物即崙背鄉○○段00000-000 建號、
    加強磚造二層樓房、總面積123.86平方公尺、權利範圍全部
    （門牌號碼: 東興路73之35號）房屋於95年9 月18日之買賣
    關係無效。被告廖品莉應將前項房地於95年10月3 日以買
    賣為原因向西螺地政以收件字號95年螺資地字第061950號所
    辦理之所有權移轉登記予以塗銷，回復登記為被告廖志彬所
    有，為有理由，應予准許。
六、末按預備合併之訴，其備位聲明之請求，係以先位聲明無理
    由為停止條件，並以先位聲明之請求有理由為解除條件。本
    件原告先位聲明之請求既有理由，則其備位聲明之解除條件
    已成就，兩造關於備位聲明之主張、抗辯與舉證，自毋庸審
    酌。另先位聲明部分，事證已臻明確，兩造其餘主張、舉證
    ，經審酌核與本件判決結果不生影響，爰不詳予論述，均併
    此敘明。
七、訴訟費用負擔之依據：民事訴訟法第85條第2 項。
中    華    民    國  100     年    9     月    21    日
                  民事第二庭        法  官  黃一馨
以上正本係照原本作成
如對本判決上訴，須於判決送達後20日內向本院提出上訴狀。
如委任律師提起上訴者，應一併繳納上訴審裁判費。
中    華    民    國  100     年    9     月    21    日
                                    書記官  陳善永